【裁判字號】    97,上易,268
【裁判日期】    970610
【裁判案由】    遷讓房屋等
【裁判全文】
臺灣高等法院民事判決                 97年度上易字第268號
上  訴  人  丁○
訴訟代理人  乙○○
被上訴人    丙○○
訴訟代理人  王玉楚律師
複代理人    甲○○
                        樓
上列當事人間請求遷讓房屋等事件，上訴人對於中華民國97年2
月20日臺灣臺北地方法院97年度訴字第256號第一審判決提起上
訴，本院於97年6月3日言詞辯論終結，判決如下：
    主  文
上訴駁回。
第二審訴訟費用由上訴人負擔。
    事實及理由
一、本件被上訴人起訴主張：兩造本為夫妻關係，於民國 (下同
    )86 年間離婚，被上訴人因考量上訴人一時間無處棲身，遂
    同意暫時將被上訴人所有門牌號碼為台北市○○○路○段125
    號11 樓之3號之房屋（以下簡稱系爭房屋）無償借予上訴人
    暫住使用，其間被上訴人數次要求上訴人遷讓返還系爭房屋
    ，上訴人均相應不理，被上訴人不得已委請律師發函上訴人
    ，就系爭房屋之使用借貸關係為終止及請求上訴人返還房屋
    之意思表示，上訴人雖於95年10月24日收受上開函件，竟函
    覆表示拒絕遷讓返還系爭房屋，被上訴人爰本於民法第767
    條之規定，請求上訴人遷讓返還系爭房屋。又上訴人無權佔
    用系爭房屋，致使被上訴人無法就系爭房屋為使用收益，受
    有相當於租金之損害。被上訴人爰本於民法第179條規定，
    請求上訴人自96年10月25日起至遷讓返還系爭房屋之日為止
    ，按月給付被上訴人以系爭房屋坐落土地及其建物申報地價
    年息10%計算之不當得利，即每月新台幣（下同）1萬9445元
    等語。
    並答辯聲明：駁回上訴。
二、上訴人辯稱：系爭房屋雖登記為被上訴人所有，然上訴人就
    系爭房屋仍有出資，並給付分期付款、房屋稅、地價稅、代
    書費等，足見上訴人為系爭房屋之隱性投資人，就系爭房屋
    應有繼續居住之確實理由。又兩造於離婚後，再次商議將兩
    造所生之女兒高郡遙之監護權歸由上訴人行使，並將高郡遙
    之戶籍遷回系爭房屋，被上訴人因細故破壞協議，無故索回
    系爭房屋，顯違道德義務協商之精義。兩造雖已離婚，然被
    上訴人仍與上訴人共同於系爭房屋樓下即4樓之2經營「丁○
    之瑞嘉實業有限公司（下稱瑞嘉公司）及樺瑞通企有限公司
    （下稱樺瑞公司）」、「丙○○之必仕企業有限公司（下稱
    必仕公司）」，雙方財務企畫均由被上訴人負責統籌規劃，
    期間仍有使用系爭房屋向銀行抵押貸款，以為兩造上述公司
    之企業授信貸款、信保基金集中短期信用狀貸款，不然被上
    訴人何以仍願意為上訴人200萬元信用貸款之保證人？被上
    訴人未經上訴人同意，擅自將瑞嘉公司名下之銀行信貸600
    萬元中小企業信用保證金，向銀行撤保，導致公司無法繼續
    經營，加上上訴人因長期精神壓力，患有情感性精神疾病，
    本於民法第180條第1項以及社會福利法之規定，於上訴人尚
    未妥善安置與照顧之前，被上訴人不得任意請求上訴人返還
    系爭房屋等語。並上訴聲明：(一)原判決廢棄。(二)駁回被上訴
    人在第一審之訴。
三、經查被上訴人主張其為系爭房屋之所有權人，兩造本為夫妻
    關係，於86年間離婚之後，上訴人仍居住於系爭房屋中等情
    事，為上訴人所不爭執，並有被上訴人所提出之離婚協議書
    及建物登記謄本各一份為證（原審卷，8至11頁），可信為
    真實。
四、被上訴人主張：其係將系爭房屋無償借予上訴人使用，後已
    委請律師寄發律師函終止系爭房屋之使用借貸契約，並請求
    上訴人返還房屋，上訴人於95年10月24日收受上開函件，然
    並未將系爭房屋遷讓返還被上訴人，其得本於民法第767 條
    之規定請求上訴人遷讓返還系爭房屋，並本於民法第179 條
    規定請求上訴人應給付被上訴人按每月以1萬9445元計算之
    不當得利等語。上訴人否認被上訴人有上開請求權存在，並
    以前揭情詞置辯。經查：
  (一)被上訴人主張其為系爭房屋之所有權人，上訴人居住於系爭
    房屋中，被上訴人已發函終止系爭房屋之使用借貸關係一節
    ，已提出建物登記謄本及律師函為證 (見原審卷，11頁、12
    頁)。上訴人依法應就其主張其占有系爭房屋係有正當占有
    權源之有利於己事實負舉證責任。
  (二)上訴人雖辯稱：伊就系爭房屋有出資以及給付房屋稅、地價
    稅、代書費，為系爭房屋之隱性投資人，就系爭房屋應有繼
    續居住之確實理由等語，並提出轉帳傳票、支票、收據、請
    款單、代辦費用明細表、地政規費及其他收入收據、公證費
    收據、稅費分攤表、利息收據等為證（原審卷，31至54頁）
    。惟被上訴人否認上開轉帳傳票為真正，且否認上訴人為系
    爭房屋之隱性投資人。且上開證物依其內容僅能證明有於87
    年間轉帳付款及繳付稅捐規費之事實，不能證明付款人及繳
    款人為上訴人，上訴人並自承上開轉帳傳票係瑞嘉公司內部
    留底者，足見轉帳繳款者係屬瑞嘉公司而非上訴人。因此，
    上訴人所提上開證物不能證明其為系爭房屋之隱性投資人。
    退步而言，縱認上訴人主張其為系爭房屋之隱性投資人等語
    屬實，系爭房屋既於87年3月間已登記為被上訴人所有，被
    上訴人已為系爭房屋之所有權人，依法對該屋有使用收益之
    權利，上訴人縱為隱性投資人，除非兩造另有上訴人可使用
    系爭房屋之契約或協議，否則不能取得系爭房屋之使用收益
    權。因此，上訴人辯稱：伊為系爭房屋之隱性投資人，就系
    爭房屋應有繼續居住之確實理由云云，並無可採。
  (三)上訴人再辯稱：兩造於離婚後，再次商議將兩造所生之女兒
    高郡遙之監護權歸由上訴人行使，並將高郡遙之戶籍遷回系
    爭房屋，被上訴人因細故破壞協議，無故索回系爭房屋，顯
    違道德義務協商之精義等語。然兩造縱使達成協議，子女高
    郡遙應由上訴人監護且將其戶籍遷回系爭房屋，但不能據此
    認為兩造有達成上訴人於子女設籍期間可居住使用系爭房屋
    之協議，故上訴人辯稱：被上訴人破壞協議無故索回系爭房
    屋，顯違道德義務協商之精義云云，委無足採。
  (四)上訴人又辯稱：被上訴人未經上訴人同意，擅自將瑞嘉公司
    名下之銀行信貸600萬元中小企業信用保證金，向銀行撤保
    ，導致公司無法繼續經營，加上上訴人因長期精神壓力，患
    有情感性精神疾病，本於民法第180條第1項以及社會福利法
    之規定，於上訴人尚未妥善安置與照顧之前，被上訴人不得
    任意請求上訴人返還系爭房屋等語，並提出診斷證明書為證
    （原審卷，55頁）。然兩造於86年間離婚，已如前述，上訴
    人離婚後已於91年3月25日再婚乙節，有最近戶籍謄本附卷
    可參（原審卷，65頁）。查被上訴人縱有未經上訴人同意，
    擅自將瑞嘉公司名下之銀行信貸600萬元中小企業信用保證
    金向銀行撤保，導致公司無法繼續經營，加上上訴人因長期
    精神壓力，患有情感性精神疾病之事實，兩造既已離婚，上
    訴人已經再婚，則被上訴人之撤保行為及上訴人之罹患精神
    病事實，仍不能據此認為被上訴人有提供系爭房屋供上訴人
    居住之義務，上訴人上開辯詞亦無足採。
  (五)被上訴人主張：其雖曾同意上訴人於離婚後暫時棲身而無償
    借用系爭房屋，但其使用該屋已經9年餘，依使用借貸之目
    的已經使用完畢，其已發函終止系爭房屋之使用借貸關係，
    兩造間之使用借貸關係已經消滅等語，並提出被上訴人之96
    年10月23日律師函與回執及上訴人96年10月30日信函為證（
    原審卷，12至15頁），上訴人對該信函之真正並未加以爭執
    。按借用人應於契約所定期限屆滿時，返還借用物；未定期
    限者，應於依借貸之目的使用完畢時返還之，但經過相當時
    期，可推定借用人已使用完畢者，貸與人亦得為返還之請求
    ，民法第470條第1項有明文規定。被上訴人主張系爭房屋之
    使用借貸目的為供上訴人離婚後暫時棲身，上訴人使用該屋
    已經9年餘，暫時棲身之使用借貸關係已經完畢，上訴人既
    未能提出積極證據足證兩造間有何其他使用目的及依該目的
    尚未使用完畢之事實，應認被上訴人主張：系爭房屋依使用
    借貸之目的已經完畢等語，為可採信。被上訴人於96年10月
    23日以律師函對上訴人為終止使用借貸之意思表示，上訴人
    於96年10月24日收受該函，有上開信函與回執可證，則被上
    訴人主張：其已發函終止系爭房屋之使用借貸關係，兩造之
    使用借貸關係應自96年10月24日終止等語，為可採信。
  (六)兩造間之使用借貸關係既已消滅，上訴人復未能提出積極證
    據證明其有何使用系爭房屋之正當權源，則被上訴人本於民
    法第767條之規定請求上訴人遷讓返還系爭房屋，即屬應予
    准許。
  (七)再按無法律上之原因而受利益，致他人受損害者，應返還其
    利益，民法第179條前段有明文規定。上訴人自系爭使用借
    貸關係於96年10月24日終止後，即無權占用系爭房屋，衡情
    將可獲得相當於租金之利益，同時致使被上訴人受有損害，
    則被上訴人請求上訴人自96年10月25日起至遷讓返還系爭房
    屋之日為止，按月給付被上訴人相當於租金之不當得利，應
    屬有據。關於被上訴人所得請求不當得利之金額，被上訴人
    主張：應以系爭房屋坐落土地及其建物申報地價年息10%計
    算，即每月1萬9445元等語。本院審酌系爭房屋面積為186.
    81平方公尺並位於台北市○○○路○段，緊鄰捷運古亭站，
    生活機能便利，系爭房屋坐落基地申報地價為155萬6168元
    ，房屋課稅現值為77萬7200元等情，有房屋稅繳款書及地價
    稅繳款書為證（原審卷，16、17頁），且為兩造所不爭，上
    訴人且自承系爭房屋之月租超過1萬9000元，大約2萬5000元
    （本院卷，55頁反面）等情狀，認為被上訴人請求按系爭房
    屋坐落土地及其建物申報地價年息10%即每月1萬9445元計算
    ，並無不合。因此，被上訴人依據不當得利之法律關係，請
    求上訴人應自96年10月25日起至遷讓返還系爭房屋之日為止
    ，按月給付被上訴人1萬9445元即為正當，應予准許。
五、從而被上訴人依據民法第767條規定請求上訴人遷讓返還系
    爭房屋，並依民法第179條規定請求上訴人自96年10月25日
    起至遷讓返還系爭房屋之日為止按月給付被上訴人1萬9445
    元，均為有理由，應予准許。是則原審判命上訴人遷讓房屋
    及如數給付，於法並無不合。上訴意旨指摘原判決不當，求
    予廢棄改判，為無理由，應予駁回。
六、本件事證已臻明確，兩造其餘主張與舉證，無一一論列之必
    要，併此敘明。
七、據上論結，本件上訴為無理由，依民事訴訟法第449條第1項
    、第78條，判決如主文。
中    華    民    國    97    年    6     月    10    日
                    民事第十三庭
                        審判長法  官  黃嘉烈
                              法  官  吳燁山
                              法  官  高鳳仙
正本係照原本作成。
不得上訴。
中    華    民    國    97    年    6     月    12    日
                              書記官  黃慶霽


司法院資訊處製作；財團法人民間司法改革基金會備份。
